【裁判字號】    97,訴,3038
【裁判日期】    971210
【裁判案由】    違反台灣地區與大陸地區人民關係條例等
【裁判全文】
臺灣臺中地方法院刑事判決              97年度訴字第3038號
公  訴  人  臺灣臺中地方法院檢察署檢察官
被      告  甲○○
指定辯護人  本院公設辯護人乙○○
上列被告因違反臺灣地區與大陸地區人民關係條例等案件，經檢
察官提起公訴（96年度偵字第19160 、29355 號），本院判決如
下：
    主  文
甲○○共同意圖營利違反不得使大陸地區人民非法進入臺灣地區
之規定，處有期徒刑參年貳月，減為有期徒刑壹年柒月，緩刑貳
年。
    事  實
甲○○前因經濟狀況不佳，透過綽號「蔡先生」之成年男子（真
實姓名年籍不詳）介紹，得知大陸地區成年女子王玲（業已遣返
中國大陸，其涉嫌偽造文書部分，業經檢察官另為職權不起訴處
分）有意以假結婚之方式入境臺灣地區，若甲○○配合辦理，則
可按月領取人頭配偶費用新臺幣（下同）2 萬元，甲○○為獲取
該報酬，遂與「蔡先生」共同基於意圖營利使大陸地區人民非法
進入臺灣地區之犯意聯絡，及與大陸地區女子王玲共同基於行使
使公務員登載不實文書之犯意聯絡，先與王玲於民國94年4 月18
日，在中國大陸四川省辦理假結婚登記。甲○○返臺後，於94年
5 月4 日持四川省公證處發給之結婚公證書至財團法人海峽交流
基金會（以下簡稱海基會）辦理文書驗證，由海基會發給證明書
。繼於94年5 月27日，持上開不實之結婚公證書及海基會證明書
前往臺中市警察局第二分局育才派出所，以申請配偶來臺探親之
名義，填具「大陸地區人民進入臺灣地區保證書」，交予該分駐
所負責承辦該項事務之員警進行對保後，即於94年6 月21日，委
由不知情之陳麗華至內政部警政署入出境管理局（現改名為入出
國移民署，下稱境管局），填具「大陸地區人民入出臺灣地區申
請書」，並持上開「大陸地區人民進入臺灣地區保證書」併同前
開不實之結婚公證書及海基會證明書等文件資料交付承辦人員，
而以配偶團聚為由，申請大陸地區人民王玲入境，經承辦人員為
實質審查後，據以發給王玲「中華民國臺灣地區入出境許可證」
，使王玲得以於94年10月12日（起訴書誤載為96年5 月12日）非
法入境臺灣地區。復於94年11月16日，持上開結婚公證書、海基
會之證明書及王玲之中華民國臺灣地區入出境許可證等文件，前
往臺中市北區戶政事務所，以其與王玲業於94年4 月18日結婚為
由，填具「結婚登記書申請書」，辦理結婚之戶籍登記，使不知
情之該戶政事務所掌理戶政管理之公務員，將此不實事項登載於
職務上所掌管之公文書，足以生損害於該戶政機關對於戶籍資料
管理之正確性。
    理  由
一、認定犯罪事實所憑之證據及理由
    上開犯罪事實業據被告甲○○坦承不諱，並有王玲大陸地區
    人民明細資料報表、大陸地區人民進入臺灣地區旅行證申請
    書、甲○○及王玲面談記錄、臺中市警察局第二分局甲○○
    訪查紀錄表、甲○○遷入戶籍登記申請書、大陸地區人民進
    入臺灣地區保證書、財團法人海峽交流基金會證明書、四川
    省公證處所發之甲○○與王玲結婚公證書、甲○○與王玲結
    婚登記申請書、王玲之中華民國臺灣地區入出境許可證（以
    上均影本）各1 份在卷可佐，足認被告之自白與事實相符。
    而被告為獲取擔任人頭丈夫每月2 萬元之報酬，與大陸地區
    人民王玲假結婚，使王玲得以利用此方式非法進入臺灣地區
    ，其自有營利意圖，本案事證已臻明確，被告之犯行堪以認
    定。
二、論罪科刑之理由
  (一)查刑法於94年2 月2 日修正公布，並於被告行為後之95年7
    月1 日施行。按行為後法律有變更者，適用行為時之法律，
    但行為後之法律有利於行為人者，適用最有利於行為人之法
    律，修正後刑法第2 條第1 項定有明文。此條規定係規範行
    為後法律變更所生新舊法律比較適用之準據法，本身尚無新
    舊法比較之問題，於新法施行後，應一律適用新法第2 條第
    1 項之規定，為「從舊從輕」之比較。再按本次法律變更，
    比較時應就罪刑有關之共犯、未遂犯、想像競合犯、牽連犯
    、連續犯、結合犯，以及累犯加重、自首減輕暨其他法定加
    減原因（如身分加減）與加減例等一切情形，綜其全部罪刑
    之結果而為比較，惟比較之結果，新舊法處罰之輕重相同者
    ，及刑法第59條之規定為法院就酌減審認標準見解之明文化
    ，非屬法律之變更，即無刑法第2 條第1 項規定之適用，應
    依一般法律適用原則，適用裁判時法（參酌最高法院95年5
    月23日刑事庭第8 次會議決議及95年11月7 日第21次刑事庭
    會議95年刑議字第6 號決議）。
  1.此次修法就刑法第28條共同正犯之規定有所修正，分別適用
    新、舊法比較結果，刑法第28條原規定「2 人以上共同『實
    施』犯罪之行為者，皆為共同正犯」，新法修正為「2 人以
    上共同『實行』犯罪之行為者，皆為共同正犯」，將舊法之
    「實施」修正為「實行」。原「實施」之概念，包含陰謀、
    預備、著手及實行等階段之行為，修正後僅共同實行犯罪行
    為始成立共同正犯。是新法共同正犯之範圍已有限縮，排除
    陰謀犯、預備犯之共同正犯。新舊法就共同正犯之範圍既因
    此而有變動，自屬犯罪後法律有變更，而新法之規定並非較
    有利於被告，應適用被告行為時之規定。
  2.刑法第214 條所規定法定刑之罰金部分，依修正後刑法施行
    法第1 條之1 及修正後刑法第33條第5 款將罰金刑定為「新
    臺幣1 千元以上，以百元計算之」等規定計算，較諸被告行
    為時之刑罰法律，即罰金罰鍰提高標準條例第1 條前段及修
    正前刑法第33條第5 款所定之罰金刑最低額銀元1 元（即新
    臺幣3 元）等規定計算，則新法所得科處之罰金刑較高。比
    較修正前、後之刑罰法律，自以行為時即修正前之法律有利
    於被告。
  3.刑法第55條後段有關牽連犯之規定，於刑法修正後業經刪除
    ，惟依據修正前牽連犯之規定係從一重處斷，而依修正後刪
    除牽連犯之規定後，則應予併罰；經比較結果以適用修正前
    刑法第55條後段牽連犯之規定較有利於被告。
  (二)按臺灣地區與大陸地區人民關係條例第79條第1 項處罰違反
    同條例第15條第1 款所定使大陸地區人民非法進入臺灣地區
    罪，凡非經合法手續進入者皆包含之，被告使大陸地區人民
    以假結婚真入境之脫法方式進入臺灣地區，即該當本罪，自
    不以偷渡進入為限，最高法院90年台上字第3180號刑事判決
    要旨可資參照。次按意圖營利，違反臺灣地區與大陸地區人
    民關係條例第15條第1 款規定者，應依同條例第79條第2 項
    處罰之，而第15條第1 款所謂使大陸地區人民非法進入臺灣
    地區，並不以偷渡入境為限，亦包含以不實資料提供入出境
    主管機關，使之登載不實誤為核准在內。核被告意圖營利，
    利用假結婚真入境之非法方式，使大陸地區人民王玲進入臺
    灣地區之所為，係犯臺灣地區與大陸地區人民關係條例第79
    條第2 項之違反同條例第15條第1 款規定之意圖營利使大陸
    地區人民非法進入臺灣地區罪及刑法第214 條之使公務員登
    載不實文書罪。被告使戶政機關之公務員為不實之結婚登記
    後，並未據以行使，檢察官認被告係犯刑法第216 條行使第
    214 條之使公務員登載不實文書罪，容有誤會，起訴法條應
    予變更。而被告所犯前開臺灣地區與大陸地區人民關係條例
    第79條第2 項之違反同條例第15條第1 款規定之罪，起訴書
    原認係觸犯同條例第79條第1 項之違反同條例第15條第1 款
    規定之罪，惟業據公訴檢察官於本院審理中更正起訴法條為
    該條例第79條第2 項之違反同條例第15條第1 款規定之罪，
    本院即依變更後之法條審理即可，毋庸變更起訴法條，附此
    敘明。
  (三)被告與成年之「蔡先生」就上開意圖營利使大陸地區人民非
    法進入臺灣地區犯行，及被告與大陸地區人民王玲就上開使
    公務員登載不實公文書犯行，互有犯意聯絡及行為分擔，為
    共同正犯。
  (四)被告所犯意圖營利使大陸地區人民非法進入臺灣地區及使公
    務員登載不實文書2 罪間，有方法目的之牽連關係，應依修
    正前刑法第55條後段牽連犯之規定從一重之意圖營利使大陸
    地區人民非法進入臺灣地區罪處斷。檢察官認為應予分論併
    罰，容有誤會，亦併此敘明。
  (五)審酌被告犯罪之動機、目的係為圖取蠅利、手段尚平和，及
    其犯罪後均坦認犯行，頗具悔意，犯後態度尚佳等一切情狀
    ，量處如主文所示之刑。
  (六)被告犯罪之時間係在96年4 月24日之前，且無同條例第3 條
    所定不得減刑之情狀，合於減刑條件，應依中華民國96年罪
    犯減刑條例第2 條第1 項第3 款之規定減其宣告刑之2 分之
    1 。
  (七)被告未曾因故意犯罪受有期徒刑以上之宣告，此有臺灣高等
    法院被告前案紀錄表1 份在卷可憑，被告經此偵、審程序後
    ，當知悔過，不致有再犯之虞，其所宣告之刑，本院認以暫
    不執行為適當，爰依法宣告緩刑2 年，以勵自新（依最高法
    院95年第8次 刑事庭會議決議：犯罪在新法施行前，新法施
    行後緩刑之宣告，應適用新法第74條之規定，並無比較新舊
    法適用之問題）。
三、適用之法律
  (一)刑事訴訟法第299條第1項前段、第300條。
  (二)臺灣地區與大陸地區人民關係條例第79條第2項、第15條第
    1款。
  (三)刑法第11條前段、第2 條第1 項前段、（修正前）第28條、
    第214 條、（修正前）第33條第5 款、（修正前）第55條後
    段、第74條第1 項第1款。
  (四)刑法施行法第1條之1。
  (五)罰金罰鍰提高標準條例第1條前段。
  (六)中華民國96年罪犯減刑條例第2 條第1 項第3 款、第7 條。
中    華    民    國    97    年    12    月    10    日
                刑事第八庭  審判長法  官  林慧英
                                  法  官  簡源希
                                  法  官  陳慧珊
上正本證明與原本無異。
如不服本判決，應於判決送達後10日內向本院提出上訴狀（應附
繕本），上訴於臺灣高等法院臺中分院。
                                  書記官  施玉卿
中    華    民    國    97    年    12    月    10    日
【附錄本案論罪科刑法條】
臺灣地區與大陸地區人民關係條例第15條第1款：
下列行為不得為之：
一、使大陸地區人民非法進入臺灣地區。
臺灣地區與大陸地區人民關係條例第79條第1項、第2項：
違反第15條第1 款規定者，處1 年以上7 年以下有期徒刑，得併
科新臺幣1百萬元以下罰金。
意圖營利而犯前項之罪者，處3 年以上10年以下有期徒刑，得併
科新臺幣5百萬元以下罰金。
刑法第214條：
明知為不實之事項，而使公務員登載於職務上所掌之公文書，足
以生損害於公眾或他人者，處3 年以下有期徒刑、拘役或5 百元
以下罰金。


司法院資訊處製作；財團法人民間司法改革基金會備份。
